臺灣新北地方法院民事裁定　　　　　110年度消債更字第158號
聲　請　人　胡正治　
代　理　人　唐迪華律師（法扶律師）
上列當事人因消費者債務清理事件聲請更生，本院裁定如下：
    主  文
聲請人胡正治自民國一百一十年十一月十八日上午十時起開始更
生程序。
命司法事務官進行更生程序。
    理  由
一、按債務人不能清償債務或有不能清償之虞者，得依本條例所
    定更生或清算程序，清理其債務；本條例所稱消費者，係指
    5 年內未從事營業活動或從事小規模營業活動之自然人，前
    項小規模營業係指營業額平均每月新臺幣（下同）20萬元以
    下者；債務人無擔保或無優先權之本金及利息債務總額未逾
    1,200 萬元者，於法院裁定開始清算程序或宣告破產前，得
    向法院聲請更生。消費者債務清理條例（下稱消債條例）第
    3 條、第2 條第1 項、第2 項、第42條第1 項分別定有明文
    。又債務人對於金融機構負債務者，在聲請更生或清算前，
    應向最大債權金融機構請求協商債務清償方案，或向其住、
    居所地之法院或鄉、鎮、市、區調解委員會聲請債務清理之
    調解。債務人為前項請求或聲請，應以書面為之，並提出財
    產及收入狀況說明書、債權人及債務人清冊，及按債權人之
    人數提出繕本或影本，亦為消債條例第151 條第1 項、第2
    項所明定。再法院開始更生程序之裁定，應載明其年、月、
    日、時，並即時發生效力；法院裁定開始更生或清算程序後
    ，得命司法事務官行更生或清算程序，消債條例第45條第1
    項、第16條第1 項前段亦定有明文可參。次按更生之聲請，
    債務人曾經法院認可和解、更生或調協，因可歸責於己之事
    由，致未履行其條件，應駁回之，消債條例第46條第2 款定
    有明文。又法院裁定開始更生、清算程序、許可和解或宣告
    破產後，債務人即應依該程序清理債務，若復聲請更生或清
    算，即無保護之必要，法院應駁回之，以合理分配司法資源
    （消債條例施行細則第7 條第2 項參照）。是在更生方案認
    可裁定確定後，債務人如無其他新生債務，而仍以相同事由
    、相同債權聲請更生者，即無保護必要，法院應依消債條例
    第8 條規定裁定駁回之。債務人以有新生債務而聲請更生者
    ，法院應調查其不履行前經認可確定之更生方案，有否可歸
    責於己之事由。如有，應依消債條例第46條第2 款規定，裁
    定駁回其更生之聲請。如無，尚非不得再次聲請更生（103
    年第9 期民事業務研究會（消費者債務清理專題）第3 號，
    司法院民事廳消債條例法律問題研審小組意見參照）。
二、本件聲請意旨略以：聲請人前因積欠債務無力清償，曾依法
    向本院聲請消費者債務清理事件之更生程序，並經本院以10
    0 年度司執消債更字第63號裁定認可，惟更生方案履行期間
    ，聲請人因為需照顧罹癌母親，致無法正常出勤工作而遭公
    司資遣，是聲請人實有不可歸責於己之事由，致更生方案未
    能如期履行。伊母親已於民國（下同）108 年間因病去世，
    目前工作情況穩定，經濟能力已較先前有所改善，爰再次聲
    請更生等語。
三、經查：
  ㈠聲請人前於100 年6 月2 日向本院聲請更生，經本院以100
    年度消債更字第54號裁定聲請人自100 年5 月27日下午4 時
    起開始更生程序；嗣經本院以100 年度司執消債更字第63號
    裁定認可聲請人所提之更生方案確定在案，業經本院依職權
    調取本院100 年度消債更字第54號卷宗（下稱前案消債更卷
    ）、100 年度司執消債更字第63號卷宗（下稱前案執行卷）
    核閱屬實。是依首開法律規定及實務見解，本件聲請人得否
    再次聲請更生，除審究聲請人係因不可歸責於己之事由，致
    未履行前案更生條件外，尚須審究聲請人於本件聲請中是否
    有新生債務之情事而定。
  ⒈聲請人於前案更生程序所列債權人為中國信託商業銀行股份
    有限公司、國泰世華商業銀行股份有限公司（下稱國泰銀行
    ）、台新國際商業銀行股份有限公司（下稱台新銀行）、聯
    邦商業銀行股份有限公司、台北富邦商業銀行股份有限公司
    、兆豐國際商業銀行股份有限公司、滙豐（台灣）商業銀行
    股份有限公司、永豐商業銀行股份有限公司、萬泰商業銀行
    股份有限公司（下稱萬泰銀行）、新加坡星展商業銀行股份
    有限公司（下稱新加坡星展銀行）、大眾商業銀行股份有限
    公司（下稱大眾銀行）等11名債權人，無擔保債權總額為25
    7 萬8,684 元，此有本院消費者債務清理事件債權表附卷可
    參（見前案執行卷第172 頁至第174 頁）。聲請人於本件聲
    請時雖未列國泰銀行、台新銀行、萬泰銀行、新加坡星展銀
    行、大眾銀行為債權人，並增列元大商業銀行股份有限公司
    （下稱元大銀行）、星展（台灣）商業銀行股份有限公司（
    下稱台灣星展銀行）為債權人，惟國泰銀行、台新銀行、萬
    泰銀行未列入債權人，係因聲請人已還款清償完畢，此有前
    置調解債權表明細、財團法人金融聯合徵信中心─查詢當事
    人綜合信用報告回覆書在卷可參（見本院卷第29頁至33頁）
    ；至元大銀行則係因原債權人大眾銀行於107 年1 月1 日與
    元大銀行合併，由元大銀行概括承受大眾銀行所有之權利義
    務；另台灣星展銀行亦係因新加坡星展銀行於101 年1 月1
    日在台成立子公司之故，是本件關於積欠金融機構部分，應
    並無新生債務情形，先予敘明。
  ⒉再聲請人於本件聲請時主張有勞工福利部勞工保險局（下稱
    勞保局）之國民年金保險費5 萬4,146 元及勞工紓困貸款10
    萬元、衛生福利部中央健康保險署（下稱健保署）之紓困貸
    款3 萬1,452 元之新生債務等語。按勞工保險條例第67條第
    1 項第4 款所定勞工貸款本息債權，法無規定其有擔保或優
    先權，對於勞工保險給付亦無優先權，自屬普通更生或清算
    債權，如未依消債條例所定債權申報程序申報債權，即不得
    依更生方案或從清算財團受償（消債條例第47條第1 項第4
    款、第86條第1 項第5 款規定參照），僅於符合勞工保險條
    例第29條第3 項規定之情形，得逕為扣減（99年11月29日廳
    民二字第0990002160號臨時提案第2 號，司法院民事廳消費
    者債務清理條例法律問題研審小組意見參照）。次按國民年
    金法第13條、第14條所定保險人對被保險人之保險費債權，
    法無規定其不得以訴訟請求，亦非有優先權或為不免責債權
    ，自屬普通更生或清算債權。於債務人依更生條件履行完畢
    或受免責裁定確定後，即發生債務消滅效果（100 年第1 期
    民事業務研究會（消費者債務清理專題）第9 號，司法院民
    事廳消費者債務清理條例法律問題研審小組意見參照）。查
    ，聲請人與勞保局成立勞工紓困貸款契約，並由臺灣土地銀
    行於103 年1 月16日撥款；聲請人於109 年3 月24日向健保
    署申請紓困貸款3 萬1,452 元；另聲請人截至110 年10月1
    日止，尚積欠102 年8 月份至109 年3 月份之國民年金保費
    合計5 萬4,146 元未繳納，此有全民健康保險紓困基金貸款
    撥付通知書、110 年10月5 日勞動部勞工保險局民事陳報狀
    、臺灣土地銀行客戶往來帳戶查詢單、110 年10月12日衛生
    福利部函、110 年10月12日勞動部勞工保險局函附卷可稽（
    見本院卷第43頁、第341 至344 頁、第349 至353 頁），依
    上開法律規定及實務見解勞工紓困貸款、國民年金保險費應
    屬普通更生債權。至於健保署紓困貸款部分，依衛生福利部
    中央健康保險署110 年10月8 日函所示（見本院卷第349 頁
    ），聲請人於109 年3 月24日向健保局所申請紓困貸款，該
    紓困貸款之性質亦屬普通債權。故上開債務皆屬普通債權，
    可列入更生債權，並皆發生於前案更生程序之後，是聲請人
    主張此部分為新生債務，應屬可採。
  ⒊聲請人陳稱其母親罹患肝癌，為負責照顧母親，其自101 年
    起失業，長期無穩定工作，其實因不可歸責於己之事由，而
    未履行更生條件等語，並提出勞工保險被保險人投保資料表
    附卷可稽（見110 年度司消債調字第5 號卷第15頁，下稱司
    調卷）。查，依聲請人之投保紀錄，聲請人自102 年7 月30
    日退保後，直至106 年5 月11日才有加保紀錄，106 年至10
    7 年間加退保紀錄頻繁，短則半個月，最長亦未持續一年，
    確實可見聲請人102 年至107 年間，因照顧生病母親致工作
    情況並非穩定，核與聲請人陳述相符，足以採信。益徵前案
    更生方案履行期間聲請人確有收入或收益不如預期，致該更
    生方案履行困難甚或履行不能之情事存在，且難認有何可歸
    責及己之事由所致。故聲請人應無消債條例第46條第2 款之
    情事，依前開實務見解，聲請人得再次聲請更生。
  ㈡本件聲請人主張其依消債條例向本院聲請債務清理調解，然
    因聲請人無法負擔最大債權人兆豐國際商業銀行股份有限公
    司所提出之每期5,765 元、年利率5 ％、120 期之調解方案
    ，致調解不成立等情，業經本院職權調取本院110 年度司消
    債調字第5 號卷查明屬實，是本件聲請人所提更生之聲請所
    應審究者為其現況是否有不能清償債務或有不能清償之虞之
    情事。
  ㈢又聲請人主張有不能清償債務之虞之事實，業據其提出財產
    及收入狀況說明書、全國財產稅總歸戶財產查詢清單、107
    、108 及109 年度綜合所得稅各類所得資料清單、債權人暨
    債務人清冊、財團法人金融聯合徵信中心查詢—當事人綜合
    信用報告回覆書、勞工保險被保險人投保資料表、戶籍謄本
    、中華民國交通部機器腳踏車行車執照、中華民國人壽保險
    商業同業公會─保險業通報作業資訊系統資料查詢結果表等
    件為證（見本院卷第21至32頁、第41、第47至50頁、第121
    至122 頁、第197 至198 頁、第321 至324 頁）。聲請人名
    下現無任何不動產，除2007年出廠之機車乙台外，無其他財
    產。再者，聲請人陳稱其自109 年3 月開始任職於伍豪工業
    有限公司迄今，平均每月薪資所得為2 萬9,000 元，此有伍
    豪工業有限公司薪資條、勞工保險被保人投保資料表等件附
    卷可稽（見本院卷第41頁、第123 至125 頁）。另聲請人主
    張其每月必要支出依新北市政府所公告之110 年度新北市最
    低生活費1 萬5,600 元之1.2 倍計算即1 萬8,720 元，經核
    符合消債條例第64條之2 第1 項規定，是聲請人上開主張應
    為可採。
  ㈣承上，聲請人每月所得為2 萬9,000 元，扣除每月必要1 萬
    8,720 元後，每月雖有餘額1 萬0,280 元，惟最大債權銀行
    提出每月清償5,765 元、年利率5 ％、120 期清償之還款方
    案，並未納入健保署之紓困貸款及勞保局之勞工紓困貸款、
    國民年金保險欠費等債務，難認以聲請人之每月可處分餘額
    ，足以支應全部債權人之還款需求。又聲請人所積欠債務總
    額為164 萬6,098 元，以聲請人現況之財產清償能力觀之，
    其收入與債務差距過大，每月收入雖有剩餘，然非能於短期
    內完全清償債務，堪認其客觀上已處於因欠缺清償能力而不
    足以清償債務之經濟狀態。是以，本件足堪認定聲請人應具
    有消債條例第3 條所規定「債務人不能清償債務或有不能清
    償之虞」之情形。
四、綜上所述，本件聲請人為一般消費者，並未從事營業活動。
    其有無法清償債務或不能清償之虞情事，又所負無擔保或無
    優先權之債務，並未逾1,200 萬元，且未經法院裁定開始清
    算程序或宣告破產，又查無消債條例第6 條第3 項、第8 條
    或第46條各款所定駁回更生聲請之事由存在，則聲請人聲請
    更生，洵屬有據，應予准許，爰裁定如主文。
五、聲請人於更生程序開始後，應另提出足以為債權人會議可決
    或經法院認為公允之更生方案以供採擇，俾免更生程序進行
    至依消債條例第61條規定應行清算之程度，附此敘明。
六、依消債條例第11條第1 項、第45條第1 項、第16條第1 項，
    裁定如主文。
中    華    民    國   110    年    11    月    18    日
                   民事第二庭   法  官  黃若美
上為正本係照原本作成。
本件不得抗告。
本裁定已於110年11月18日上午10時時公告。
中    華    民    國   110    年    11    月    18    日
                                書記官  黃頌棻